臺灣彰化地方法院刑事判決　　　　　　　 100年度易字第18號
公　訴　人　臺灣彰化地方法院檢察署檢察官
被　　　告　王炳煌
上列被告因詐欺案件，經檢察官提起公訴（99年度偵緝字第376
號），本院判決如下：
    主  文
王炳煌幫助意圖為自己不法之所有，以詐術使人將本人之物交付
，處有期徒刑陸月，如易科罰金，以銀元參佰元即新臺幣玖佰元
折算壹日；減為有期徒刑參月，如易科罰金，以銀元參佰元即新
臺幣玖佰元折算壹日。
    事  實
一、王炳煌能預見交付金融機構帳戶之存摺及金融卡予姓名、年
    籍不詳之他人使用，將可能被該人或其所屬之犯罪集團用於
    掩飾身份，以避免遭警方查緝，進而便利渠等實施詐欺等財
    產犯罪，竟仍在不違背其本意之情形下，基於幫助他人詐欺
    取財之犯意，於民國91年6 月13日，先至中華郵政股份有限
    公司彰化南郭郵局（下稱南郭郵局），將己於71年間申設之
    該郵局局號000000-0、帳號000000-0號帳戶，申請郵政存簿
    儲金帳戶使用之電話語音服務，嗣於該日後至同年7 月8 日
    間之某日，在不詳地點，將其所有上開帳戶之存摺、金融卡
    及密碼，提供予真實姓名年籍不詳之成年人及其所屬之詐欺
    集團成年成員使用，容認他人作為詐欺取財之工具。嗣該真
    實姓名年籍不詳之成年人及所屬該詐騙集團成年成員旋基於
    意圖為自己不法所有之犯意聯絡，由該詐騙集團內之不詳成
    員，以「假中獎，真詐財」之電話詐欺手法，致楊雅真、吳
    柯秋月、吳俊毅、張玉如、葉紋秀、何泰德陷於錯誤而依上
    開詐騙集團成員之指示匯款，楊雅真於91年7 月8 日匯款新
    臺幣（下同）14,661元，吳柯秋月於91年7 月8 日、同年月
    9 日分別匯款9,463 元、99 ,985 元（合計109,448 元），
    吳俊毅於同年月10日匯款60,997元，張玉如於同年月11日匯
    款62,180元，葉紋秀於同年月13日匯款10,086元，何泰德於
    同年月13日匯款51,139元，均匯入王炳煌所提供之南郭郵局
    上開帳戶內，嗣經警主動清查上開帳戶，始循線查悉上情。
二、案經高雄縣警察局移送臺灣彰化地方法院檢察署檢察官偵查
    起訴。
    理  由
壹、證據能力之說明
一、按刑事訴訟法第159 條之4 規定，可作為證據之文書有：一
    、除顯有不可信之情況外，公務員職務上製作之紀錄文書、
    證明文書。二、除顯有不可信之情況外，從事業務之人於業
    務上或通常業務過程所須製作之紀錄文書、證明文書。三、
    除前二款之情形外，其他於可信之特別情況下所製作之文書
    。而該法條第2 款所稱從事業務之人於業務上或通常業務過
    程所須製作之紀錄文書、證明文書，因係於通常業務過程不
    間斷、有規律而準確之記載，且大部分紀錄係完成於業務終
    了前後，無預見日後可能會被提供作為證據之不實登載動機
    ，不實之可能性小，除非該等紀錄文書或證明文書有顯然不
    可信之情況，否則有承認其為證據之必要；因此，採取上開
    文書作為證據，應注意該文書之製作，是否係於例行性之業
    務過程中，基於觀察或發現而當場或即時記載之特徵。查本
    件卷附之帳戶申辦資料、交易明細、郵局帳戶電腦查詢資料
    等，係金融機構依申請人申辦帳戶時所登記之身分資料而登
    錄，僅用以識別帳戶申辦人之人別；而交易明細係由各金融
    機構為計錄該機構與申辦人就帳戶使用之情形，以作為雙方
    結算之用，均非為訴訟上之特定目的而製作，而係屬於通常
    業務過程中不間斷之規律性、機械性記載，自屬於從事業務
    之人於業務上或通常業務過程所須製作之紀錄文書，經查亦
    無顯不可信之情況，故依前揭說明，本件上開證據資料自應
    具有證據能力。
二、次按被告以外之人於審判外之言詞或書面陳述，除法律有規
    定者外，不得作為證據，刑事訴訟法第159 條第1 項定有明
    文，此即學理上所稱「傳聞證據排除法則」。又被告以外之
    人於審判外之陳述，雖不符同法第159 條之1 至第159 條之
    4 之規定，而經當事人於審判程序同意作為證據，法院審酌
    該言詞陳述或書面陳述作成時之情況，認為適當者，亦得為
    證據。當事人、代理人或辯護人於法院調查證據時，知有第
    159 條第1 項不得為證據之情形，而未於言詞辯論終結前聲
    明異議者，視為有前項之同意，同法第159 條之5 亦定有明
    文。而鑒於採用傳聞證據排除法則之重要理由之一，係因傳
    聞證據未經當事人之反對詰問予以覈實，若當事人願放棄對
    原供述人之反對詰問時，原則上即可承認該傳聞證據之證據
    能力，而揆諸我國刑事訴訟法第159 條之5 之立法理由，除
    參照前述傳聞證據排除法則之基本法理外，亦參考日本刑事
    訴訟法第32 6條之立法例，查日本刑事審判實務之運作，有
    關檢察官及被告均同意作為證據之傳聞書面材料或陳述，可
    直接援引該國刑事訴訟法第326 條作為傳聞例外之法律依據
    ，僅在檢察官與被告不同意之情況下，乃須根據其他傳聞例
    外規定俾以斟酌該等書面材料或陳述是否具有證據能力，在
    當事人間無爭執之案件中，傳聞證據基本上均可依據前引規
    定提出於法院使用；據此，我國刑事訴訟法第159 條之5 之
    適用應可作同上之解釋。查本件證人即被害人楊雅真、吳柯
    秋月、吳俊毅、張玉如、葉紋秀、何泰德於警訊中之證述，
    及中華郵政股份有限公司100 年2 月11日函文、彰化縣彰化
    市戶政事務所100 年2 月25日函文、交通部公路總局臺中區
    監理所彰化監理站100 年3 月1 日函文，固為被告以外之人
    於審判外之陳述，均屬傳聞證據，然公訴人、被告均表示對
    該等證人證述之證據能力無意見等語，本院復審酌彼等陳述
    作成時之情況，核無違法取證及證明力明顯過低之瑕疵，亦
    認為以之作為證據為適當，故依上開規定及說明，前揭證人
    等於警、偵訊中之證述均得依刑事訴訟法第159 條之5 之規
    定引為證據，合先敘明。
貳、認定被告犯罪之各項證據及理由
一、訊據被告王炳煌固自承上開南郭郵局帳戶為其所申設，且電
    話語音系統亦為其所申辦，惟矢口否認有何幫助詐欺取財之
    犯行，其辯稱：伊並沒有將該帳戶之存摺、提款卡及密碼交
    給別人，因為伊該帳戶之存摺、提款卡及密碼均放置在機車
    及汽車上，後來伊的機車及汽車都遺失了云云。經查：
  (一)被害人楊雅真、吳柯秋月、吳俊毅、張玉如、葉紋秀、何泰
    德於上揭時、地，遭詐騙集團成員以「假中獎、真詐財」之
    方式詐騙上開金額，並且匯入被告所開立之上開南郭郵局帳
    戶之情，業據證人即被害人楊雅真、吳柯秋月、吳俊毅、張
    玉如、葉紋秀、何泰德於警詢中證述屬實（參見警卷第23至
    34頁），且有該帳戶之客戶歷史交易清單1 份在卷可稽（參
    見警卷第19、20頁），足見被告所申設之上開南郭郵局帳戶
    確實遭詐欺集團成員作為詐欺取財犯罪之用。
  (二)次查，被告先於99年7 月21日偵訊中供稱：伊上開郵局帳戶
    申請完放在機車置物箱內遺失，當時伊的皮包、錢、駕照、
    行照、身份證及存簿印章都放在置物箱內一起遺失的，提款
    卡伊忘記放在哪裡，但有申請提款卡，而提款卡的密碼伊有
    記住，也只有在喝酒時告訴過朋友伊的提款卡密碼，所以伊
    不知道他人為何會知道提款卡密碼等語（見99年度偵緝字第
    376 號卷第20至22頁），嗣於本院準備程序及審理時則供稱
    ：上開郵局帳戶之卡片、存摺、印章伊平時放在汽車上等語
    ，後經本院提示偵訊中供詞後又改稱：有時放在機車內，有
    時放在汽車上，提款卡密碼伊有抄寫在存簿內，所以詐騙集
    團成員才會知道等語（見本院100 年3 月8 日準備程序筆錄
    、100 年3 月25日審理筆錄），是被告就上開帳戶存簿、提
    款卡、密碼放置之地點，以及何以他人得知密碼等重要之點
    ，前後供詞反覆不一，已有可疑。
  (三)被告雖迭於偵訊及本院準備程序及審理時均供稱：伊上開南
    郭郵局帳戶之存摺、提款卡、密碼係與汽車（或機車）、身
    份證、駕照、行車執照一同遺失等語，然經本院依職權向被
    告戶籍所在地之彰化縣彰化市戶政事務所及車籍登記之交通
    部公路總局臺中區彰化監理站函詢之結果，被告於91年間並
    無補領國民身份證請領紀錄，亦無駕照之掛失紀錄（僅有易
    處逕註之紀錄），而其名下登記之汽車8L-4949 、LC-9749
    及機車000- 0000 、WBL-083 、WDJ-495 ，自登記於被告名
    下後，亦無辦理遺損補照紀錄，此有彰化縣彰化市戶政事務
    所100 年2 月25日彰市戶字第1000000965號函文、交通部公
    路總局臺中區監理所彰化監理站100 年3 月1 日中監彰字第
    1000004058號函文各1 紙附於本院卷可稽；查身份證、行照
    、駕照均屬個人之重要證件，而汽車及機車更為每日代步所
    用之工具，倘果如被告所言其所有之汽車、機車、身份證、
    行照、駕照均已遭竊而遺失，怎可能於該年度均未有掛失補
    發之紀錄，足見被告所言為虛。
  (三)至被告所申設之上開南郭郵局帳戶，為平日薪資轉帳所使用
    ，業據其於本院準備程序中所自承，且其既於91年6 月13日
    申辦電話語音轉帳，亦足見該帳戶應為被告平日所經常使用
    之帳戶，則其既於91年6 月13日申辦電話語音轉帳後至91年
    7 月8 日間之某日遺失該帳戶之存簿、提款卡及密碼，理應
    儘速辦理掛失補副，惟被告於91年6 月13日辦理電話語音系
    統後，翌日即將帳戶內之金額提領僅剩65元，更於91年7 月
    4 日起即有異常之轉入、提領交易（即當日轉入大量金額，
    隨即於當日立即提領一空），且被告更於91年8 月27日始辦
    理掛失補副之手續，此有卷附之客戶歷史交易清單（參見警
    卷第19、20頁）及中華郵政股份有限公司彰化郵局100 年2
    月11日彰營字第1000000024號函文1 紙在卷可參（見本院卷
    ），更與常情有違。
  (四)按刑法上之故意，分為直接故意（確定故意）與間接故意（
    不確定故意）。行為人對於構成犯罪之事實，明知並有意使
    其發生者，為直接故意；行為人對於構成犯罪之事實，預見
    其發生而其發生並不違背其本意者，為間接故意。又幫助犯
    之成立，以行為人主觀上認識被幫助者正欲從事犯罪或係正
    在從事犯罪，且該犯罪有既遂之可能，而其行為足以幫助他
    人實現構成要件者，即具有幫助故意，並不以行為人確知被
    幫助者係犯何罪名為必要。而按金融機構之帳戶為個人理財
    之工具，為便利大眾使用此一理財工具，以資活絡資金供需
    ，對於申請開設金融帳戶並無設有任何特殊之限制，一般民
    眾皆能自由申請開戶，並得同時在不同金融機構申請多數存
    款帳戶使用，乃眾所周知之事實，依一般人之社會生活經驗
    ，倘係經由合法管道之收入或支出，其於金融帳戶之存放及
    提領，本可自行向金融行庫開立帳戶後使用，殊無大費周章
    使用他人帳戶之必要，況且近來詐騙案件層出不窮，詐騙集
    團多利用人頭帳戶做為出入帳戶，不僅廣為媒體所披載，亦
    經政府一再宣導提醒注意，尤以現今各地金融機構所設自動
    提款機莫不設定轉帳之警示畫面，或張貼警示標語，促請使
    用大眾注意，衡諸目前社會以電視、報紙甚至網路等管道流
    通資訊之普及程度，以及使用自動提款機從事提款、轉帳交
    易之頻繁，苟見有陌生人不思以自己名義申請開立帳戶，反
    而向不特定人蒐集或收購他人之金融機構帳戶使用，自屬可
    疑。再者，一般而言，欲使用提款卡領取款項者，須於金融
    機構所設置之自動櫃員機上依指令操作，並輸入正確之密碼
    ，方可順利領得款項，若非帳戶所有人同意、授權而告知提
    款卡密碼等情況，單純持有金融卡之人，欲隨機輸入號碼而
    領取款項之機會，不法之人任意輸入號碼而與正確之密碼相
    符者，機率微乎其微，況且，倘非事先自願提供提款卡及密
    碼，所有人隨時都有可能報警或向銀行掛失而不能使用，是
    以詐欺集團在大費週章，施以詐術，使被害人受騙並匯款後
    ，為確保該帳戶不為人所掛失，並順利提領詐騙款項，遂行
    詐欺之目的，衡情當不會任意使用他人遺失之帳戶提款卡。
    又被告於案發時係成年之人，已有相當之生活經驗，而被告
    提供其所有之上開帳戶存摺、金融卡連同密碼予他人，對於
    該他人利用其帳戶向他人詐取財物實施犯罪，仍屬被告所能
    預見，且容任該項犯罪行為之繼續實現，其主觀上並無不致
    發生該項犯罪結果之確信，足徵前揭犯罪行為仍不違其本意
    ，是被告主觀上有幫助他人詐欺取財之不確定故意，亦堪認
    定。
  (五)綜上，被告前揭辯詞核係卸責之詞，並非可信，本案事證明
    確，被告前開幫助詐欺犯行，洵堪認定，應依法論科。
參、論罪科刑部分
一、新舊法比較
  (一)查被告行為後，刑法業於94年2 月2 日修正公布，95年7 月
    1 日起施行。按行為後法律有變更者，適用行為時之法律，
    但行為後之法律有利於行為人者，適用最有利於行為人之法
    律，現行刑法第2 條第1 項定有明文。此條規定乃與刑法第
    1 條罪刑法定主義契合，而貫徹法律禁止溯及既往原則，係
    規範行為後法律變更所生新舊法律比較適用之準據法，本身
    尚無比較新舊法之問題，應一律適用裁判時之現行刑法第2
    條規定以決定適用之刑罰法律，先予辨明。又以本次刑法修
    正之比較新舊法，就拘束人身自由之保安處分，有罪刑法定
    原則及法律不溯及既往原則之適用，其因法律變更而發生新
    舊法律之規定不同者，依新法第1 條、第2 條第1 項之規定
    ，定其應適用之法律。另就罪刑有關之共犯、未遂犯、想像
    競合犯、牽連犯、連續犯、結合犯，以及累犯加重、自首減
    輕暨其他法定加減原因（如身分加減）與加減例等一切情形
    ，本於統一性及整體性原則，應綜其全部罪刑之結果而為比
    較，亦有最高法院95年第8次刑庭會議決議可資參照。
  (二)本案相關之新舊法比較：
  1.刑法第33條第5 款部分：查刑法第339 條本身關於罰金刑部
    分並未修正，惟刑法分則編各罪所定罰金刑之貨幣單位原為
    銀元，舊刑法第33條第5 款規定：「罰金：一元（銀元）以
    上。」，而依罰金罰鍰提高標準條例規定，就72年6 月26日
    前修正之刑法部分條文罰金數額提高2 至10倍，其後修正者
    則不提高倍數，並依現行法規所定貨幣單位折算新臺幣條例
    規定，以銀元1 元折算新臺幣3 元。而新刑法第33條第5 款
    規定：「罰金：新臺幣1 千元以上，以百元計算之。」，新
    刑法第33條第5 款所定罰金貨幣單位經修正為新臺幣後，刑
    法分則各罪所定罰金刑之貨幣單位亦應配合修正為新臺幣，
    為使刑法分則編各罪所定罰金之最高數額與刑法修正前趨於
    一致，乃增訂刑法施行法第1 條之1 ：「中華民國94年1 月
    7 日刑法修正施行後，刑法分則編所定罰金之貨幣單位為新
    臺幣。94年1 月7 日刑法修正時，刑法分則編未修正之條文
    定有罰金者，自94年1 月7 日刑法修正施行後，就其所定數
    額提高為30倍。但72年6 月26日至94年1 月7 日新增或修正
    之條文，就其所定數額提高為三倍。」。從而，刑法分則編
    各罪所定罰金刑之最高數額，於上開規定修正後並無不同，
    惟新刑法第33條第5 款所定罰金刑最低數額，較之修正前提
    高，自以舊刑法第33條第5 款規定有利於被告。
  2.刑法第30條幫助犯之規定，於修正前之規定為：「幫助他人
    犯罪者，為從犯。雖他人不知幫助之情者，亦同。從犯之處
    罰，得按正犯之刑減輕之。」，修正後之規定則為：「幫助
    他人實行犯罪行為者，為幫助犯。雖他人不知幫助之情者，
    亦同。幫助犯之處罰，得按正犯之刑減輕之。」，揆諸本條
    之修正理由係為確認幫助犯採共犯從屬性說之「限制從屬形
    式」，並避免「從犯」之不同解讀，而將「從犯」修正為「
    幫助犯」，並明示幫助犯之成立，亦以被幫助者著手犯罪之
    實行，且具備違法性為必要，而將條文文字修正為「幫助他
    人實行犯罪行為者，為幫助犯」。顯見修正前、後刑法第30
    條關於幫助犯之規定，僅作文字修正，自無新舊法比較適用
    之問題，附此敘明（最高法院95年度臺上字第6016號判決參
    照）。
  3.綜上所述，應以修正前刑法之規定較有利於被告，自應適用
    修正前之刑法第33條第5款之規定。
二、按刑法上之幫助犯，係對於犯罪與正犯有共同之認識，而以
    幫助之意思，對於正犯資以助力，未參與實施犯罪構成要件
    之行為者而言（最高法院88年度台上字第1270號判決意旨參
    照）。被告係基於幫助該詐騙集團成員犯詐欺罪而提供前開
    銀行帳戶之存摺、金融卡及密碼，且無任何積極證據證明其
    有參與實施詐欺取財之犯罪構成要件行為，是核被告所為，
    係犯刑法第30條第1 項、第339 條第1 項之幫助詐欺取財罪
    。又被告係以幫助詐欺取財犯罪之意思參與犯罪，為詐欺取
    財之幫助犯，爰依刑法第30條第2 項規定，依正犯之刑減輕
    之。爰審酌被告任意提供上揭銀行帳戶之存摺、金融卡及密
    碼幫助他人詐騙財物，使詐欺者得以隱匿其真實身分，減少
    遭查獲之風險，愈使其肆無忌憚，加深犯罪之猖獗，破壞社
    會秩序甚鉅，惟念及被告本身並未實際參與詐欺取財之犯行
    ，責難性較小，兼衡酌本件被害人所生具體損害，及被告犯
    罪之動機、目的、手段、素行、犯後態度等一切情狀，量處
    如主文所示之刑，並諭知易科罰金之折算標準，以示懲儆【
    查被告行為時之易科罰金折算標準，依修正前罰金罰鍰提高
    標準條例第2 條前段（現已刪除）規定，就其原定數額提高
    為100 倍折算1 日，則本件被告行為時之易科罰金折算標準
    ，應以銀元300 元折算1 日，經折算為新臺幣後，應以新臺
    幣900 元折算為1 日。惟修正公布施行之刑法第41條第1 項
    前段則規定：「犯最重本刑為5 年以下有期徒刑以下之刑之
    罪，而受6 個月以下有期徒刑或拘役之宣告者，得以新臺幣
    1 千元、2 千元或3 千元折算1 日，易科罰金。」，比較修
    正前後之易科罰金折算標準，以修正前刑法第41條第1 項前
    段、修正刪除前罰金罰鍰提高標準條例第2 條之規定，定其
    易科罰金之折算標準，較為有利】。
三、按中華民國九十六年罪犯減刑條例（下稱減刑條例）業經總
    統於96年7 月4 日以華總一義字第09600083761 號令公布，
    並自同年月16日施行；而犯罪在中華民國96年4 月24日以前
    者，除本條例另有規定外，有期徒刑、拘役或罰金，減其刑
    期或金額二分之一；又依本條例應減刑之罪，未經判決確定
    者，於裁判時，減其宣告刑。依前項規定裁判時，應於判決
    主文同時諭知其宣告刑及減得之刑，減刑條例第2 條第1 項
    第3 款、第7 條分別定有明文。本件被告所幫助之正犯之犯
    罪時間在96年4 月24日以前，所犯刑法第339 條第1 項詐欺
    取財罪，雖屬同條例第3 條第1 項第15款所列之罪，惟宣告
    刑未逾有期徒刑1 年6 月，尚無不得減刑之例外情形，應依
    上開規定減其宣告刑2 分之1 ，並諭知易科罰金之折算標準
    。
四、依刑事訴訟法第299 條第1 項前段，刑法第2 條第1 項前段
    、第30條第1 項前段、第2 項、第339 條第1 項，修正前刑
    法第41條第1 項前段，刑法施行法第1 條之1 ，修正前罰金
    罰鍰提高標準條例第2 條，中華民國九十六年罪犯減刑條例
    第2 條第1 項第3 款、第7 條、第9 條，判決如主文所示之
    刑。
本案經檢察官楊聰輝到庭執行職務。
中    華    民    國    100    年    4    月    8    日
                    刑事第九庭    審判長法官  蕭文學
                                  法      官  鮑慧忠
                                  法      官  黃齡玉
以上正本證明與原本無異。
如不服本判決應於收受判決後10日內向本院提出上訴書狀，並應
敘述具體理由；其未敘述上訴理由者，應於上訴期間屆滿後20日
內向本院補提理由書（均須按他造當事人之人數附繕本）「切勿
逕送上級法院」。
告訴人或被害人對於判決如有不服具備理由請求檢察官上訴者，
其上訴期間之計算係以檢察官收受判決正本之日期為準。
中    華    民    國   100    年    4     月    8     日
                                      書記官  李噯靜
附錄本案論罪科刑法條全文：
中華民國刑法第339條
（普通詐欺罪）
意圖為自己或第三人不法之所有，以詐術使人將本人或第三人之
物交付者，處 5 年以下有期徒刑、拘役或科或併科 1 千元以下
罰金。
以前項方法得財產上不法之利益或使第三人得之者，亦同。
前二項之未遂犯罰之。